臺灣臺北地方法院民事裁定
111年度訴字第637號
原      告  謝基福  


被      告  黃凱琳    原籍新北市林口區文化二路1段230巷


被      告  黃韻頻  
訴訟代理人  張宏暐律師
            林哲健律師
被      告  黃家琳  
            黃宇君  

上列當事人間請求分割共有物事件，本院裁定如下：
    主  文
一、原告之訴駁回。
二、訴訟費用由原告負擔。
    理  由
一、按當事人不得就已起訴之事件，於訴訟繫屬中，更行起訴；
    原告起訴違反此規定者，應裁定駁回，民事訴訟法第253條
    、第249條第1項第7款定有明文。又債務人怠於行使非專屬
    其本身之權利，致危害債權人之債權保全時，民法第242條
    固然規定債權人得以自己之名義行使債務人之權利，以資救
    濟。此時，債權人如代位債務人起訴，該訴訟之訴訟標的，
    仍為債務人對該請求對象即被告之實體法上權利，代位之規
    定只是使債權人就原屬債務人之權利取得訴訟上的當事人適
    格，性質上屬於法定訴訟擔當，並非訴訟標的，其確定判決
    對於債務人亦有效力，故債務人如已與他人涉訟中，債權人
    即不得於該訴訟繫屬中，就同一訴訟標的代位債務人更行起
    訴，此有最高法院99年度台抗字第360號民事裁定意旨可據
    。尤其分割遺產事件之確定判決，屬於形成判決，具有對世
    效力，此參最高法院104年度台上字第1578號民事判決意旨
    即明，如果容許繼承人之債權人在分割遺產事件繫屬中，行
    使代位權更行起訴請求分割遺產，將使同一遺產之分割衍生
    出兩道程序，如裁判因而發生歧異（例如：將土地分割成不
    同形狀、分由不同繼承人所有、或是分別判決命為變價分割
    、原物分割等情形），勢必無法執行，甚至將使土地登記陷
    於混亂，引發更多糾紛。因此，對於同一被繼承人之同一批
    遺產的分割訴訟，不論是繼承人起訴、或是其債權人代位起
    訴，均應認為同一事件，不應容許更行起訴。
二、原告起訴主張：被告黃凱琳積欠其借款新臺幣（下同）5,97
    0,000元本息未為清償，黃凱琳與其他被告黃韻頻、黃家琳
    、黃宇君共同繼承父親黃成杰之遺產，公同共有臺北市○○區
    ○○路00巷00號18樓房地（包含：①臺北市○○區○○段○○段0000○
    號建物，權利範圍59/100、②同小段546地號土地，權利範圍
    270/100,000，以下合稱系爭房地），爰依民法第242條規定
    代位黃凱琳起訴，依民法第823條、第824條規定請求分割共
    有物。原告於本件代位黃凱琳起訴，構成法定訴訟擔當，故
    本件之訴訟標的法律關係是原告代位黃凱琳行使的權利，而
    非原告之代位權。原告既已敘明是代位請求分割被告「公同
    共有」之「遺產」，足見其真意是要請求分割遺產，原告雖
    漏引民法第1164條規定，依照法官知法原則，仍可認定其訴
    訟標的為遺產分割請求權。
三、相對於此，被告黃家琳已與訴外人陶方廷為共同原告，對被
    告黃凱琳、黃韻頻、黃宇君起訴請求分割黃成杰之遺產，其
    遺產包含系爭房地在內，案列本院家事庭108年度重家繼訴
    字第17號（下稱另案），有另案起訴狀、黃成杰遺產稅核定
    通知書在卷可詳（見本院卷第79-106頁）。本件與另案當事
    人實質上重疊，且訴訟標的法律關係同一，至於本件與另案
    中當事人聲明之分割方法，都只是供法院參酌的意見，並不
    拘束法院，因此，本件與另案應認屬同一事件，原告不得於
    另案訴訟繫屬中更行起訴。原告提起本件訴訟，於法不合，
    應予駁回。
四、據上論結，本件原告之訴為不合法，依民事訴訟法第249條
    第1項第7款、第95條、第78條，裁定如主文。
中　　華　　民　　國　　111 　年　　5 　　月　　 6　　日
                  民事第三庭  審判長法　官　方祥鴻
　　　　　　　　　　　　　　　　　　法　官　陳裕涵
　　　　　　　　　　　　　　　　　　法　官　王沛元
以上正本係照原本作成。
如對本裁定抗告須於裁定送達後10日內向本院提出抗告狀，並繳
納抗告費新臺幣1,000元。
中　　華　　民　　國　　111 　年　　5 　　月　　6 　　日
                                    書記官　顏莉妹